【裁判字號】    97,上易,117
【裁判日期】    970327
【裁判案由】    贓物
【裁判全文】
臺灣高等法院臺中分院刑事判決         97年度上易字第117號
上  訴  人  臺灣臺中地方法院檢察署檢察官
被      告  乙○○
                    （現另案於臺中監獄臺中分監執行中）
上列上訴人因贓物案件，不服臺灣臺中地方法院96年度易字第50
19號中華民國96年11月30日第一審判決（起訴案號：臺灣臺中地
方法院檢察署96年度偵字第10755號），提起上訴，本院判決如
下：
    主  文
上訴駁回。
    理  由
一、公訴意旨略以：被告乙○○明知不詳姓名、年籍綽號「阿達
    」成年男子所持有之手機，係來路不明之贓物，竟基於收受
    贓物之犯意，於民國（下同）95年11月12日17、18時許，在
    臺中市○○街「A ONE」撞球場內，與綽號「阿達」比賽撞
    球，「阿達」輸球，以2支手機，抵新台幣（下同）7,000元
    之輸球金，收受「阿達」所交付之ASUS牌（型號M307、序號
    000000 000000000號）及三星牌（型號D508、序號：000000
    000000 000號）手機各1支（均係被害人甲○○於95年11月1
    2日14時50分許，在臺中縣豐原市○○街74號對面公園內失
    竊，下稱系爭手機）。嗣於95年11月15日，被告至臺中縣豐
    原市○○街112號鴻齊通訊行，以5,000元價格，將上開手機
    2 支，售予不知情之陳志昇，陳志昇再轉售不知情之林瑞彬
    。嗣因甲○○報警處理，循線查獲上情。因認被告涉犯刑法
    第349條第1項收受贓物罪嫌等語。
二、按犯罪事實應依證據認定之，無證據不得認定其犯罪事實，
    又不能證明被告犯罪或其行為不罰者，應諭知無罪之判決，
    刑事訴訟法第154條第2項及第301條第1項分別定有明文。又
    認定犯罪事實，所憑之證據，雖不以直接證據為限，間接證
    據亦包括在內，然無論直接或間接證據，其為訴訟上之證明
    ，須於通常一般之人均不致於有所懷疑，而得確信其為真實
    之程度者，始得據之為有罪之認定，倘其證明尚未達到此一
    程度，而有合理性懷疑之存在時，即無從為有罪之認定，根
    據「罪證有疑，利於被告」之證據法則，即不得遽為不利於
    被告之認定（最高法院著有76年臺上字第4986號判例可資參
    照）；再按犯罪事實之認定，應憑真實之證據，倘證據是否
    真實尚欠明顯，自難以擬制推測之方法，為其判斷之基礎，
    而認定犯罪事實之證據係指足以認定被告確有犯罪行為之積
    極證據而言，該項證據自須適合於被告犯罪事實之認定，始
    得採為斷罪資料（最高法院53年臺上字第656號、29年上字
    第3105號判例可資參照）。末按「刑事訴訟法第161條已於
    91年2月8日修正公布，其第一項規定：檢察官就被告犯罪事
    實，應負舉證責任，並指出證明之方法。因此，檢察官對於
    起訴之犯罪事實，應負提出證據及說服之實質舉證責任。倘
    其所提出之證據，不足為被告有罪之積極證明，或其指出證
    明之方法，無從說服法院以形成被告有罪之心證，基於無罪
    推定之原則，自應為被告無罪判決之諭知。
三、公訴人認被告涉有前揭犯行，無非以（一）告訴人甲○○之
    警詢證述；（二）證人陳志昇及林瑞彬之警詢證述；（三）
    買賣切結書、責付保管單及通聯調閱查詢單；（四）被告之
    警詢及檢察官訊問時之供述等為其證明方法。
四、按被告以外之人於審判外之陳述，雖不符合刑事訴訟法第15
    9條之1至第159條之4規定，而經當事人於審判程序同意作為
    證據，法院審酌該言詞陳述或書面陳述作成時之情況，認為
    適當者，亦得為證據，刑事訴訟法第159條之5第1項定有明
    文。查本案證人甲○○於警詢、偵查及證人陳志昇、林瑞彬
    於警詢所為之陳述，經公訴人、被告於本院審理時明示同意
    作為證據，本院審酌前開證據作成或取得之狀況，並無非法
    或不當取證之情事，且亦無顯不可信之情況，故認為適當而
    均得以作為證據，是後述引用之證據依刑事訴訟法第159條
    之5規定，有證據能力，合先敘明。
五、訊據被告乙○○對於上揭時、地，持系爭手機2支，售予陳
    志昇等情坦承不諱，惟堅決否認有何收受贓物犯行，辯稱：
    不知「阿達」交付之物品為贓物等語。經查：
（一）系爭手機係證人即被害人甲○○於95年11月12日14時50分
      許，在臺中縣豐原市○○街74號對面公園失竊等情，業
      據證人甲○○於警詢指訴甚詳，而被告於同年11月15日，
      持系爭手機，至臺中縣豐原市○○街112號鴻齊通訊行，
      以5,000元（分別為3,000元及2,000元）價格，售予證人
      即鴻齊通訊行負責人陳志昇，陳志昇再以其中1支手機5,
      000元之代價轉售予證人林瑞彬等情，亦據被告於本院坦
      承不諱，此外，並有買賣切結書、責付保管單及通聯調閱
      查詢單在卷可稽，則此部分事實，堪以認定。然被告取得
      系爭手機2支時，是否有贓物之認識？厥為本案之關鍵。
      申言之，是否僅得以被告持有系爭手機並持以買賣，遽認
      被告係基於收受贓物之犯意而取得手機？
（二）公訴人除以上述為證據方法外，並以１、「購買手機，一
      般人均會向有登記之店面商家或熟識之人購買，以免購得
      來路不明之手機，．．．被告不知綽號『阿達』男子真實
      姓名年籍，且購買手機之交易地點，又在撞球場內，而非
      一般店家或手機交易之場所，與常情有違」。２、「『阿
      達』身上同時持有多支手機，且於輸球時，隨即將之出售
      ，被告豈能未懷疑其手機之來源。是被告以顯不相當之價
      格，購買來路不明之手機，依常情，任何人皆可認知該手
      機係屬贓物」作為推論被告有收受贓物罪嫌之理由。然被
      告於警詢時供稱：我是於95年11月中旬某日22時許，在臺
      中市○○街撞球場時，向「阿達」「購買」，因他撞球打
      輸我，沒錢給我，就將該2支行動電話給我等語（詳警卷9
      頁）。綜觀以開被告之前後文義，「阿達」係因賭輸撞球
      ，為抵賭債，才將系爭手機交付被告，而非被告向「阿達
      」購入系爭手機。故而筆錄雖記載「購買」文字，但實際
      上被告並非向「阿達」購入手機。既然被告未向「阿達」
      購入手機，則起訴書以被告向「阿達」購買為前提，認為
      被告購買情節有違常情，因認被告涉犯收受贓物犯行之論
      理，即失憑據。再者，被告既在撞球場內，與「阿達」以
      撞球為賭博工具，於「阿達」賭輸後，以系爭手機抵償賭
      債之方式，取得系爭手機，則以此方式在撞球場中，球友
      為較量球技，以賭博方式，彼此競賽撞球之情形，並非罕
      見。又既然涉及賭博，贏家並非靠勞力取得金錢或財物，
      若輸家無力當場支付全額賭金，贏家為取得適當賭金，容
      許輸家以相當價值之財物代替或擔保，實屬常情。依此，
      被告所述情節，與一般經驗法則尚屬無違，實難排除被告
      上開所辯情節存在之可能性。是被告自「阿達」處取得系
      爭手機時，是否知悉為贓物，確實不無可疑？
（三）被告於原審及本院審理均供稱：如果知道是贓物，我也不
      會拿自己的證件去通訊行賣等語。而依證人甲○○、林瑞
      彬及陳志昇之警詢筆錄、買賣切結書及通聯調閱查詢單所
      示，可知被告出售系爭手機時，係使用真實姓名、住址、
      聯絡電話及身分證統一編號，供證人陳志昇抄錄在買賣切
      結書上並親自按捺指紋。嗣後警方依通聯紀錄，循線依林
      瑞彬、陳志昇供述，比對買賣切結書，而查獲被告。由此
      可知，被告出售系爭手機時，毫不避諱使用自己真實身分
      資料，並按指紋供日後查核。是被告上開所辯，並非全然
      不可信。被告於收受「阿達」所交付之系爭手機時，是否
      知悉為贓物，實非無疑。而公訴人復未能舉出其他相關之
      積極證據，足以推論本件系爭手機乃屬贓物並為被告所認
      識，則本件實難認定被告有何公訴人所指涉之收受贓物之
      犯行。
（四）本件上訴意旨另以：「阿達」以系爭手機抵7,000元予被
      告，被告以5, 000元之代價賣給證人陳志昇，證人陳志昇
      將其中1支手機以5,000元之代價轉賣給證人林瑞彬，顯見
      系爭手機價值顯非僅值7,000元，而係高出數千元，故而
      「阿達」應有可能已告知系爭手機是贓物；再者，提出證
      件供抄錄在買賣切結書上，此係通訊行為避免誤購贓物之
      措施，不能以被告未隱瞞真實身分即對被告是否知悉系爭
      手機為贓物而存疑？惟查，通訊行買賣手機係以賺錢為目
      的，既通訊行以5000元之代價買得系爭手機，其必然要以
      高於5000元以上之代價轉售出去，始有利可圖，上訴人以
      通訊行將其中1支手機以5000元之價格賣出即推論該「阿
      達」應已告知被告係贓物，屬推測之詞，尚不足取；又抄
      錄身分資料，確為通訊行避免誤購贓物之措施，惟亦可解
      為被告因確信贏來之系爭手機應非贓物，固而毫不避諱使
      用自己真實身分資料，並按指印供日後查核，兩者有相同
      之處。況撞球場既以現金支付輸贏，於無現金之情況下容
      許輸家以相當價值之財物代替或擔保，實屬常情，已如前
      述，再加以一般人擁有2支以上手機，在所多有，被告辯
      稱不知贓物與常情無違，並非全然不可信。
六、綜上所述，公訴人提出之證據尚不足以證明被告確有起訴書
    所載收受贓物之行為，又查無其他證據足證被告有此等犯行
    ，基於無罪推定之原則，原審為被告無罪判決之諭知，尚無
    違誤。檢察官上訴意旨指摘原判決不當，惟其指出證明之方
    法，尚無從說服本院形成被告有罪之心證，基於無罪推定之
    原則，仍應為被告無罪判決之諭知，檢察官上訴為無理由，
    應予駁回。
據上論斷，應依刑事訴訟法第368條，判決如主文。
本案經檢察官丙○○到庭執行職務。
中    華    民    國    97    年    3    月    27     日
            刑事第八庭  審判長法  官  羅  得  村
                              法  官  張  靜  琪
                              法  官  吳  進  發
上列正本證明與原本無異。
不得上訴。
                              書記官  柯  孟  伶
中    華    民    國    97    年    3    月    27     日


司法院資訊處製作；財團法人民間司法改革基金會備份。
